---
title: "Formulasi Susu Ibu Hamil: Pendekatan *Complete Diet* Bertahap"
subtitle: "Diadaptasi dari metode formulasi pakan (Chiba, *Animal Nutrition Handbook*, Section 18)"
output:
  html_document:
    toc: true
    toc_float: true
    number_sections: true
    df_print: kable
editor_options: 
  markdown: 
    wrap: 72
---

```{r setup, include = FALSE}
knitr::opts_chunk$set(echo = TRUE, comment = "#>")
options(digits = 6)
```

## Tujuan dan catatan penting

Di materi kuliah, contoh *Formulating a Complete Diet* memakai kasus
untuk pakan babi *grower-finisher*, dimana protein diseimbangkan
terlebih dulu, lalu disusul oleh fosfor, kalsium, dan terakhir protein
dikoreksi lagi. Pada perhitungan ini, **logika yang sama** dipakai untuk
merancang **susu bubuk ibu hamil**.

Hal yang akan dipelajari:

1.  Menyusun **spesifikasi** (target zat gizi) dan **daftar bahan**.
2.  Menyeimbangkan zat gizi **satu per satu** dengan persamaan aljabar
    satu variabel.
3.  Memahami kenapa perlu **koreksi ulang**, dan bagaimana **iterasi**
    atau **sistem persamaan linear** menyelesaikannya sekaligus.
4.  Menghitung nilai gizi lengkap, basis kering, takaran saji, dan
    **premix** vitamin-mineral.

> **Penting:** Semua angka komposisi bahan dan target di dokumen ini
> adalah **angka hipotetis untuk latihan**, bukan resep produk
> sungguhan. Formulasi nyata memerlukan data analisis laboratorium
> setiap lot bahan, uji stabilitas, uji sensori, dan kepatuhan terhadap
> regulasi BPOM.

**Cara pakai:** jalankan setiap *chunk* secara berurutan (tombol ▶ di
RStudio), baca penjelasannya, lalu cocokkan hasilnya dengan hitungan
manual di kertas. Dokumen ini hanya memakai *library base* R dan
*library* `knitr`.

## Langkah 0: Data bahan dan target

### Komposisi bahan

Masukkan semua angka dalam **gram per 100 g bahan, basis basah**,
kecuali dinyatakan lain. Dalam contoh kasus ini, susu bubuk ibu hamil
yang akan dibuat menggunakan 7 buah bahan sesuai dengan data `nama`.

```{r bahan}
bahan <- data.frame(
  kode    = c("skim", "malto", "lemak", "caco3", "fos", "dha", "premix"),
  nama    = c("Susu skim bubuk", "Maltodekstrin", "Bubuk lemak nabati (70% lemak)",
              "Kalsium karbonat", "FOS-inulin", "Bubuk DHA (mikroenkapsulasi)",
              "Premix vitamin-mineral"),
  air     = c(4,    5,  2,    0,  5,  3, 0),
  protein = c(34,   0,  3,    0,  0, 10, 0),
  lemak   = c(1,    0,  70,   0,  0, 45, 0),
  karbo   = c(52,   95, 23,   0,  0, 40, 0),   # karbohidrat tercerna (laktosa, dll.)
  serat   = c(0,    0,  0,    0, 95,  0, 0),   # serat pangan (FOS-inulin)
  Ca      = c(1.25, 0,  0.02, 40, 0,  0, 0)    # g Ca per 100 g bahan
)
rownames(bahan) <- bahan$kode
bahan
```

Penjelasan singkat tiap bahan:

| Bahan susu ibu hamil | Peran |
|------------------------------------|------------------------------------|
| Susu skim bubuk | Sumber protein utama (dan kalsium) |
| Maltodekstrin | Sumber energi dan sebagai **bahan "pengisi/penyesuai"** |
| Bubuk lemak nabati | Sumber lemak |
| Kalsium karbonat | Sumber kalsium murni |
| FOS-inulin, bubuk DHA, premix | **Bahan tetap** dengan jumlah yang sudah diputuskan |

Maltodekstrin berperan seperti jagung pada pakan babi: setiap kali bahan
lain ditambah, **maltodekstrin yang dikurangi** supaya total tetap 100
g.

Asumsi yang sama seperti di buku: **premix dianggap tidak menyumbang
protein, lemak, maupun kalsium** (kontribusinya terlalu kecil). Isi
premix dirancang terpisah di bagian terakhir.

### Target spesifikasi

Target per **100 g bubuk** (basis basah):

```{r target}
target <- c(protein = 22,   # g/100 g
            lemak   = 8,    # g/100 g
            Ca      = 1.1)  # g/100 g  (= 1.100 mg/100 g)
target
```

### Bahan tetap (*fixed ingredients*)

```{r fixed}
tetap <- c(fos = 3, dha = 1, premix = 1)   # g per 100 g formula
sisa  <- 100 - sum(tetap)
sisa
```

**Maksudnya:** jumlah FOS-inulin, bubuk DHA, dan premix sudah diputuskan
di awal (misalnya berdasarkan dosis prebiotik dan target DHA). Jadi
hanya **`r sisa` g** yang tersisa untuk dibagi ke susu skim,
maltodekstrin, bubuk lemak, dan kalsium karbonat.

Fungsi untuk menghitung isi gizi sebuah resep

```{r fungsi-hitung}
# resep: vektor bernama, satuan g bahan per 100 g formula
hitung_gizi <- function(resep, kolom = c("air", "protein", "lemak", "karbo", "serat", "Ca")) {
  komposisi <- as.matrix(bahan[names(resep), kolom])
  colSums(komposisi * resep / 100)   # gram zat gizi per 100 g formula
}
```

**Maksudnya:** untuk setiap zat gizi, kontribusi sebuah bahan = *jumlah
bahan × kadar zat gizi bahan ÷ 100*. Semua kontribusi lalu dijumlahkan.

## Langkah 1: Seimbangkan protein

Pertama-tama, hitung kebutuhan susu skim (x) dan maltodekstrin yang akan
dipakai untuk susu ibu hamil. Jika 22 gram protein yang dikehendaki,
dari DHA dengan kandungan 10% protein dan skim dengan kandungan 34%,
maka sisa malto yang dibutuhkan dapat dihitung dengan persamaan ini.

$$\underbrace{0{,}10(1)}_{\text{DHA}} + \underbrace{0{,}34\,x}_{\text{skim}} + \underbrace{0\,(95- x)}_{\text{malto}} = 22$$

```{r step1}
protein_tetap <- 0.10 * tetap["dha"]              # protein dari bahan tetap
skim  <- (target["protein"] - protein_tetap) / 0.34
malto <- sisa - skim

resep1 <- c(skim = unname(skim), malto = unname(malto), tetap)
round(resep1, 3)
round(hitung_gizi(resep1), 3)
```

**Maksudnya:** protein diseimbangkan pertama karena susu skim adalah
bahan dengan porsi terbesar dan protein adalah zat gizi utama.
Maltodekstrin tidak mengandung protein, sehingga persamaannya jadi
sangat sederhana.

Hasil *check*: skim yang dibutuhkan adalah 64.412 g dengan maltodektrin
sebanyak 30.588 g untuk mencapai protein **22 g**. Meskipun demikian,
lemak dan kalsium masih belum mencapai target.

#### Sampingan: cek dengan Pearson Square

```{r pearson}
kadar_perlu <- (target["protein"] - protein_tetap) / sisa * 100   # % protein campuran
bagian_skim  <- abs(kadar_perlu - 0)    # selisih dengan maltodekstrin (0%)
bagian_malto <- abs(34 - kadar_perlu)   # selisih dengan susu skim (34%)
c(kadar_perlu = unname(kadar_perlu),
  skim_g  = unname(bagian_skim  / (bagian_skim + bagian_malto) * sisa),
  malto_g = unname(bagian_malto / (bagian_skim + bagian_malto) * sisa))
```

Hasilnya sama dengan langkah 1. Artinya, aljabar satu variabel dan
Pearson Square hanyalah dua cara menulis perhitungan yang sama.

## Langkah 2: Seimbangkan lemak

Bubuk lemak (y) ditambahkan dan **maltodekstrin dikurangi** sebanyak y.

$$0{,}45(1) + 0{,}01(\text{skim}) + 0{,}70\,y = 8$$

```{r step2}
lemak_lain <- 0.45 * tetap["dha"] + 0.01 * resep1["skim"]
lemak_bubuk <- (target["lemak"] - lemak_lain) / 0.70
malto <- resep1["malto"] - lemak_bubuk

resep2 <- c(skim = unname(resep1["skim"]), malto = unname(malto),
            lemak = unname(lemak_bubuk), tetap)
round(resep2, 3)
round(hitung_gizi(resep2), 3)
```

**Maksudnya:** susu skim dan bubuk DHA sudah menyumbang sedikit lemak,
jadi bubuk lemak hanya perlu menutup **kekurangannya**. Perhatikan hasil
*check*: lemak sudah tepat 8, tetapi **protein naik sedikit di atas
22**, karena bubuk lemak juga mengandung 3% protein (dari kaseinat
pembawanya). Ini akan dikoreksi di langkah 4.

## Langkah 3: Seimbangkan kalsium

Kalsium karbonat (z) ditambahkan dan maltodekstrin dikurangi lagi.

$$0{,}0125(\text{skim}) + 0{,}0002(\text{bubuk lemak}) + 0{,}40\,z = 1{,}1$$

```{r step3}
Ca_lain <- 0.0125 * resep2["skim"] + 0.0002 * resep2["lemak"]
caco3 <- (target["Ca"] - Ca_lain) / 0.40
malto <- resep2["malto"] - caco3

resep3 <- c(skim = unname(resep2["skim"]), malto = unname(malto),
            lemak = unname(resep2["lemak"]), caco3 = unname(caco3), tetap)
round(resep3, 3)
round(hitung_gizi(resep3), 4)
```

**Maksudnya:** kalsium diseimbangkan **terakhir** dengan bahan yang
**hanya mengandung kalsium**. Dengan begitu, penambahan CaCO₃ tidak
mengganggu protein dan lemak yang sudah pas. Di contoh babi, urutannya
fosfor dulu (Dical) baru kalsium (Lime), karena Dical mengandung P
**dan** Ca sehingga ikut menyumbang Ca. Di contoh ini tidak ada bahan
yang menyumbang keduanya, jadi cukup satu langkah untuk mineral.

## Langkah 4: Seimbangkan ulang protein

Sekarang jumlah bubuk lemak dan CaCO₃ sudah "dikunci". Protein dihitung
ulang dengan memperhitungkan protein dari bubuk lemak. Ruang untuk susu
skim + maltodekstrin menjadi lebih kecil:

```{r step4}
ruang <- sisa - resep3["lemak"] - resep3["caco3"]
protein_lain <- 0.10 * tetap["dha"] + 0.03 * resep3["lemak"]
skim  <- (target["protein"] - protein_lain) / 0.34
malto <- ruang - skim

resep4 <- c(skim = unname(skim), malto = unname(malto),
            lemak = unname(resep3["lemak"]), caco3 = unname(resep3["caco3"]), tetap)
round(resep4, 3)
```

## Cek akhir: kenapa lemak dan kalsium sedikit meleset?

```{r cek4}
cek <- function(resep) {
  hasil <- hitung_gizi(resep)[names(target)]
  data.frame(zat_gizi = names(target), target = unname(target),
             hasil = round(unname(hasil), 4),
             selisih = round(unname(hasil - target), 4))
}
cek(resep4)
```

Di langkah 4, susu skim **berkurang sedikit**. Susu skim juga membawa
lemak dan kalsium, jadi lemak dan kalsium ikut turun sedikit di bawah
target.

Ini keterbatasan metode bertahap: **setiap koreksi mengganggu zat gizi
lain yang sudah pas**. Di buku Chiba, selisih kecil seperti ini biasanya
dibiarkan karena masih dalam batas toleransi. Ada dua cara untuk
mendapatkan jawaban yang tepat: mengulang langkah 1–4 sampai stabil
(iterasi), atau menyelesaikan semuanya sekaligus sebagai sistem
persamaan.

### Cara A: iterasi (ulangi langkah sampai stabil)

```{r iterasi}
iterasi <- function(maks = 50, toleransi = 1e-8) {
  lemak_b <- 0; caco3_b <- 0
  for (i in 1:maks) {
    # Langkah protein
    skim <- (target["protein"] - 0.10 * tetap["dha"] - 0.03 * lemak_b) / 0.34
    # Langkah lemak
    lemak_baru <- (target["lemak"] - 0.45 * tetap["dha"] - 0.01 * skim) / 0.70
    # Langkah kalsium
    caco3_baru <- (target["Ca"] - 0.0125 * skim - 0.0002 * lemak_baru) / 0.40
    berubah <- abs(lemak_baru - lemak_b) + abs(caco3_baru - caco3_b)
    lemak_b <- lemak_baru; caco3_b <- caco3_baru
    if (berubah < toleransi) break
  }
  malto <- sisa - skim - lemak_b - caco3_b
  list(putaran = i,
       resep = c(skim = unname(skim), malto = unname(malto),
                 lemak = unname(lemak_b), caco3 = unname(caco3_b), tetap))
}
hasil_iterasi <- iterasi()
hasil_iterasi$putaran
round(hasil_iterasi$resep, 4)
cek(hasil_iterasi$resep)
```

**Maksudnya:** langkah protein → lemak → kalsium diulang terus. Karena
pengaruh silangnya kecil, hasilnya cepat stabil dalam beberapa putaran
saja, dan semua target tercapai tepat.

### Cara B: selesaikan sekaligus sebagai sistem persamaan linear

Ada 4 bahan yang belum diketahui (skim, malto, lemak, CaCO₃) dan 4
syarat:

1.  Total keempatnya = `r sisa` g
2.  Protein total = 22 g
3.  Lemak total = 8 g
4.  Kalsium total = 1,1 g

Empat persamaan dengan empat variabel bisa diselesaikan langsung dengan
aljabar matriks (**A · x = b**):

```{r matriks}
var_bebas <- c("skim", "malto", "lemak", "caco3")
zat <- c("protein", "lemak", "Ca")

A <- rbind(total = rep(1, length(var_bebas)),
           t(as.matrix(bahan[var_bebas, zat])) / 100)
colnames(A) <- var_bebas

kontribusi_tetap <- hitung_gizi(tetap, kolom = zat)
b <- c(total = sisa, target[zat] - kontribusi_tetap)

A
b
solusi <- solve(A, b)
resep_final <- c(solusi, tetap)
round(resep_final, 4)
cek(resep_final)
```

**Maksudnya:** baris pertama matriks **A** adalah syarat total berat
(koefisien 1 untuk setiap bahan). Baris berikutnya adalah kadar protein,
lemak, dan Ca setiap bahan (dalam desimal). Vektor **b** adalah target
dikurangi sumbangan bahan tetap. Hasilnya **sama dengan cara iterasi**.
Metode bertahap di slide sebenarnya adalah cara manual untuk
menyelesaikan sistem persamaan ini. Software formulasi (seperti Excel
Solver) dapat mengerjakan hal yang sama, dan biasanya ditambah tujuan
untuk meminimalkan harga (*linear programming*). Lakukan dengan Excel
Solver pada file `formulasi_susu_ibu_hamil.xlsx` dan bandingkan
hasilnya.

## Resep akhir dan nilai gizi lengkap

```{r resep-akhir}
resep_tabel <- data.frame(
  bahan = bahan[names(resep_final), "nama"],
  g_per_100g = round(unname(resep_final), 2)
)
resep_tabel
sum(resep_final)   # harus 100
```

```{r gizi-lengkap}
gizi <- hitung_gizi(resep_final)
energi <- 4 * gizi["protein"] + 9 * gizi["lemak"] + 4 * gizi["karbo"] + 2 * gizi["serat"]

data.frame(
  komponen = c("Air (g)", "Protein (g)", "Lemak (g)", "Karbohidrat (g)",
               "Serat FOS-inulin (g)", "Kalsium (mg)", "Energi (kkal)"),
  per_100g = round(c(gizi[c("air", "protein", "lemak", "karbo", "serat")],
                     gizi["Ca"] * 1000, energi), 1)
)
```

**Maksudnya:** energi dihitung dengan faktor Atwater (protein dan
karbohidrat 4 kkal/g, lemak 9 kkal/g). FOS-inulin dihitung 2 kkal/g
karena hanya sebagian energinya diperoleh lewat fermentasi di usus
besar.

### Konversi ke basis kering

```{r basis-kering}
BK <- 100 - gizi["air"]                  # % bahan kering formula
gizi_bk <- gizi[c("protein", "lemak", "Ca")] / (BK / 100)
c(bahan_kering_persen = unname(BK))
round(rbind(basis_basah = gizi[c("protein", "lemak", "Ca")],
            basis_kering = gizi_bk), 3)
```

**Maksudnya:** susu bubuk sangat kering (bahan kering ±96%), jadi basis
basah dan basis kering hanya sedikit berbeda. Inilah alasan asumsi **90%
bahan kering** dari formulasi pakan **tidak cocok** untuk susu bubuk:
kadar air sebaiknya diukur langsung. Sesuai *rule of thumb*, dari basis
basah ke basis kering **kadar zat gizi naik**.

## Takaran saji

Misalkan satu takaran saji adalah **45 g bubuk** (dilarutkan dalam ±200
mL air), diminum **2 kali sehari**.

```{r takaran}
saji_g <- 45
per_saji <- c(gizi[c("protein", "lemak", "karbo")] * saji_g / 100,
              Ca_mg = unname(gizi["Ca"] * 1000 * saji_g / 100),
              energi_kkal = unname(energi * saji_g / 100))
round(per_saji, 1)
round(per_saji * 2, 1)   # per hari (2 saji)
```

**Maksudnya:** angka ini dibandingkan dengan **Angka Kecukupan Gizi
(AKG) ibu hamil** untuk melihat berapa persen kebutuhan yang dipenuhi
formula. Gunakan tabel AKG terbaru (Permenkes No. 28 Tahun 2019) sesuai
trimester. Formula ibu hamil dirancang sebagai **pelengkap**, bukan
untuk memenuhi 100% kebutuhan.

## Merancang premix vitamin-mineral

Premix sudah "dipesan" 1 g per 100 g formula. Sekarang isinya dirancang,
mengikuti bagian *Formulating a TM or Vit premix* di buku Chiba:
tentukan kebutuhan, perhitungkan kemurnian sumber, lalu sisanya diisi
**bahan pembawa (*carrier*)**.

Target per 100 g formula (hipotetis):

```{r premix}
premix_g <- tetap["premix"]   # 1 g premix per 100 g formula

premix <- data.frame(
  zat      = c("Asam folat", "Besi (Fe)", "Seng (Zn)", "Yodium (I)", "Vitamin D3"),
  target   = c(400, 12, 6, 90, 400),
  satuan   = c("mcg", "mg", "mg", "mcg", "IU"),
  sumber   = c("Asam folat", "Fero fumarat", "Seng sulfat monohidrat",
               "Kalium iodida", "Vitamin D3 bubuk 100.000 IU/g"),
  # kadar zat dalam bahan sumber (fraksi berat, atau IU per g untuk vitamin D)
  kadar    = c(1.00, 0.3287, 0.3643, 0.7645, 100000),
  overage  = c(0.20, 0, 0, 0, 0.20)   # kelebihan untuk mengimbangi kehilangan selama penyimpanan
)

# ubah target ke gram zat (vitamin D tetap dalam IU)
ke_gram <- ifelse(premix$satuan == "mcg", 1e-6, ifelse(premix$satuan == "mg", 1e-3, 1))
premix$target_x_overage <- premix$target * (1 + premix$overage)
premix$g_sumber <- premix$target_x_overage * ke_gram / premix$kadar

carrier <- premix_g - sum(premix$g_sumber)
premix$persen_dalam_premix <- premix$g_sumber / premix_g * 100

knitr::kable(premix[, c("zat", "target", "satuan", "sumber", "overage",
                        "g_sumber", "persen_dalam_premix")], digits = 4)
c(carrier_maltodekstrin_g = unname(carrier),
  carrier_persen = unname(carrier / premix_g * 100))
```

**Maksudnya:**

- **Kemurnian sumber.** Kita tidak menambahkan "besi murni", melainkan
  senyawa seperti fero fumarat, yang hanya mengandung ±32,9% Fe. Jadi
  bahan sumber yang dibutuhkan = kebutuhan zat ÷ kadar zat dalam sumber.
- ***Overage*****.** Vitamin seperti asam folat dan vitamin D bisa rusak
  selama pengolahan dan penyimpanan, sehingga industri biasanya
  menambahkan lebih (di sini dimisalkan 20%) agar kadar di akhir masa
  simpan tetap memenuhi label. Mineral stabil, jadi tidak perlu
  *overage*.
- ***Carrier*****.** Semua bahan aktif hanya berbobot kecil, jadi
  sisanya diisi maltodekstrin supaya premix bisa ditimbang dan dicampur
  merata. Ini sama dengan poin "use a carrier" di buku.
- Vitamin A **sengaja tidak dimasukkan** dalam bentuk retinol, karena
  asupan retinol berlebih saat hamil berisiko teratogenik. Kalau ingin
  ditambahkan, lebih aman dalam bentuk beta-karoten.

## Latihan untuk mahasiswa

1.  Ubah target protein menjadi **25 g/100 g**. Jalankan ulang semua
    *chunk*. Bahan apa yang naik dan apa yang turun? Kenapa?
2.  Ganti susu skim dengan **isolat protein kedelai** (misalnya protein
    88%, lemak 1%, Ca 0,2%). Apa yang terjadi pada kebutuhan CaCO₃?
    Jelaskan.
3.  Hitung ulang **langkah 1** secara manual dengan Pearson Square, lalu
    bandingkan dengan hasil R.
4.  Tambahkan syarat baru: karbohidrat total **tidak boleh lebih dari 55
    g/100 g**. Apakah masih bisa diselesaikan dengan 4 bahan yang ada?
    Bahan apa yang perlu ditambahkan?
5.  Tambahkan kolom **harga per kg** ke data bahan, lalu hitung biaya
    bahan per kg formula. Diskusikan: bagaimana jika ingin formula
    termurah yang tetap memenuhi semua target?
6.  Jalankan formula yang lebih kompleks dengan 13 bahan baku dengan 12
    komponen yang diatur pada file
    `formulasi_susu_ibu_hamil_kompleks.xlsx`

## Keterbatasan pendekatan ini

- Pendekatan ini hanya menjamin **angka gizi di atas kertas**. Formula
  sungguhan juga harus mempertimbangkan kelarutan, rasa, aroma,
  stabilitas oksidatif (terutama DHA), dan interaksi antar-zat (misalnya
  kalsium menghambat penyerapan besi).
- Komposisi bahan harus berasal dari **analisis laboratorium tiap lot**,
  bukan angka tabel.
- Batas atas zat gizi (misalnya retinol dan yodium) sama pentingnya
  dengan batas bawah.
- Produk akhir harus memenuhi **regulasi BPOM** untuk pangan olahan
  keperluan gizi khusus, termasuk batas cemaran dan persyaratan label.

## Rujukan

Chiba, L. I. (2009). *Animal Nutrition Handbook*, Section 18: Diet
Formulation & Feed Ingredients (hlm. 481–491). Auburn University.
